ACORDAO-COMPLETO-2311169

ACÓRDÃO 3213/2019 ATA 11/2019 - PRIMEIRA CÂMARA

VISTOS, relatados e discutidos estes autos de pedidos de reexame interpostos contra o Acórdão 2179/2017-TCU-Primeira Câmara,
ACORDAM os Ministros do Tribunal de Contas da União, reunidos em sessão da 1ª Câmara, ante as razões expostas pelo Relator, em:
9.1. nos termos do art. 48 da Lei 8.443/1992:
9.1.1. não conhecer do recurso interposto pela Empresa Brasileira de Serviços Hospitalares e, de ofício, dar a seguinte redação ao subitem 9.9. do Acórdão 2179/2017-TCU-Primeira Câmara:
"9.9. dar ciência à Fundação Universidade Federal de Mato Grosso do Sul das seguintes impropriedades verificadas no contrato 31/2011:
a) deficiências no controle da execução do contrato, em descumprimento ao art. 67 da Lei 8.666/1993;
b) prática indevida de atos relacionados à gestão do contrato, em afronta aos princípios da moralidade e da impessoalidade insculpidos no art. 37 da Constituição Federal, pelo gestor do contrato, em razão de que, na mesma data de assinatura da avença, a empresa contratada admitiu em seus quadros a companheira do servidor para prestar serviços ao NHU, o que também configura desrespeito à Lei 8.112/1990, sendo passível de punição mediante instauração de processo administrativo disciplinar;"
9.1.2. conhecer dos recursos interpostos pelos srs. José Carlos Dorsa Vieira Pontes, Pedro Alcantara Soares Morel e Emerson Ribeiro da Silva do Nascimento de forma a dar-lhes provimento e tornar insubsistentes as penalidades a eles aplicadas mediante o subitem 9.4 do Acórdão 2179/2017-TCU-Primeira Câmara;
9.1.3. conhecer do recurso interposto pelo sr. Egon Leon Dadalt de forma a dar-lhe provimento parcial e reduzir para R$ 20.000,00 (vinte mil reais) a penalidade ele aplicada mediante o subitem subitem 9.4 do Acórdão 2179/2017-TCU-Primeira Câmara;
9.2. dar ciência deste acórdão aos recorrentes.

Pedidos de reexame interpostos contra acórdão proferido em representação formulada  em razão de irregularidades em pregão promovido pelo Núcleo do Hospital Universitário da Universidade Federal do Mato Grosso do Sul - NHU/FUFMS com o objetivo da contratação de serviços de suporte a usuários de recursos de tecnologia da informação.

Primeira Câmara

Empresa Brasileira de Serviços Hospitalares - Ebserh e Fundação Universidade Federal de Mato Grosso do Sul

3. Recorrentes: Empresa Brasileira de Serviços Hospitalares (15.126.437/0001-43); Egon Leon Dadalt (XXX.205.401-XX); José Carlos Dorsa Vieira Pontes (XXX.454.421-XX); Pedro Alcantara Soares Morel (XXX.820.251-XX); Emerson Ribeiro da Silva do Nascimento (XXX.839.591-XX).

13.1. Ministros presentes: Walton Alencar Rodrigues (Presidente) e Benjamin Zymler (Relator).
13.2. Ministro-Substituto convocado: Augusto Sherman Cavalcanti.
13.3. Ministro-Substituto presente: Weder de Oliveira.

BENJAMIN ZYMLER

Ministro Bruno Dantas.

Trata-se de pedidos de reexame interpostos pelos srs. José Carlos Dorsa Vieira Pontes (peça 93) , Egon Leon Dadalt (peça 91) , Pedro Alcantara Soares Morel (peça 94) , Emerson Ribeiro da Silva do Nascimento, (peça 118) e pela Empresa Brasileira de Serviços Hospitalares - Ebserh (peças 95 e 115) contra o Acórdão 2179/2017-TCU-Primeira Câmara, proferido em representação (peça 65) .
2.	A representação foi formulada por unidade técnica deste Tribunal em razão de irregularidades no Pregão Eletrônico 111/2011 promovido pelo Núcleo do Hospital Universitário da Universidade Federal do Mato Grosso do Sul - NHU/FUFMS com o objetivo da contratação de serviços de suporte a usuários de recursos de tecnologia da informação. Da licitação resultou o Contrato 31/2011, celebrado com a empresa AZ Informática Ltda., no valor anual de R$ 1.095.000,00 (peça 66, p. 1) .
3.	Mediante o acórdão impugnado, foram aplicadas as seguintes sanções com fundamento no art. 58, inciso II, da Lei 8.443/1992:
a) sr. José Carlos Dorsa Vieira Pontes, então Diretor Geral do Núcleo do Hospital Universitário, no valor de R$ 40.000,00 por ter autorizado o procedimento licitatório eivado de cláusulas editalícias restritivas e sem a realização de pesquisa de mercado e elaboração de orçamento detalhado dos custos envolvidos na prestação dos serviços que fundamentassem o valor estimado da licitação;
b) sr. Egon Leon Dadalt, então Chefe da Divisão de Tecnologia da Informação do NHU/UFMS, no valor de R$ 35.000,00, pela elaboração do termo de referência com as seguintes falhas:
- cláusulas restritivas ao caráter competitivo do certame sem justificativa para tanto (exigência de vistoria técnica obrigatória e apresentação de vários atestados de capacitação técnica) ;
- estimativa de custo para a contratação sem que tenha sido realizado orçamento detalhado e/ou pesquisa de preços de mercado de forma a subsidiar a estimativa dos valores ofertados na licitação  (peça 15, p. 4-40 e p. 141-179) ;
c) sr. Pedro Alcantara Soares Morel, então Presidente da Comissão Permanente de Licitação, no valor de R$ 35.000,00 por permitir a inserção no edital da licitação e no termo de referência de cláusulas restritivas à competição, concernentes à qualificação técnica (vistoria e excessiva quantidade de atestados) , além de permitir a realização da licitação sem a existência no processo licitatório de orçamento detalhado ou pesquisa de preços que fundamentassem o valor estimado da licitação (peça 27) ;
d) sr. Emerson Ribeiro da Silva do Nascimento, na função de pregoeiro, no valor de R$3.000,00, por não observar as regras definidas pela legislação ao se omitir e não comunicar à autoridade superior a existência no edital de licitação de cláusulas restritivas e a ausência de orçamento detalhado ou pesquisa de preços que fundamentassem o valor estimado da contratação (peça 28) .
4.	Foi também dada ciência à Empresa Brasileira de Serviços Hospitalares - Ebserh das seguintes ocorrências verificadas no contrato 31/2011:
"a) deficiências no controle da execução do contrato, em descumprimento ao art. 67 da Lei 8.666/1993;
b) prática indevida de atos relacionados à gestão do contrato, em afronta aos princípios da moralidade e da impessoalidade insculpidos no art. 37 da Constituição Federal, pelo gestor do contrato, em razão de que, na mesma data de assinatura da avença, a empresa contratada admitiu em seus quadros a companheira do servidor para prestar serviços ao NHU, o que também configura desrespeito à Lei 8.112/1990, sendo passível de punição mediante instauração de processo administrativo disciplinar;"
5.	Em relação ao recurso da Empresa Brasileira de Serviços Hospitalares - Ebserh, a unidade instrutiva propôs o seu não conhecimento, dada a ausência de interesse recursal da entidade, pois a decisão de dar ciência ao jurisdicionado acerca de dada impropriedade formal ou descumprimento de leis, normas ou jurisprudência, não detém caráter mandamental ou cogente, mas apenas cunho informacional.
6.	Em relação aos demais recursos, a unidade instrutiva assim se manifestou ao entender que merecem ser conhecidos:
"BREVE HISTÓRICO
O processo se originou de determinação expedida no Acórdão 1511/2015-TCU-Primeira Câmara, que tratou de contratações relacionadas à "Operação Sangue Frio", da Polícia Federal, na qual se apurou esquema de fraudes a licitações ocorridas na gestão de José Carlos Dorsa Vieira Pontes, ex-Diretor-Geral do NHU/FUFMS (peça 66, p. 1) .
Em decorrência do referido acórdão e, também, do Acórdão 3103/2013-TCU-Plenário, diversos outros processos, tratando de situações análogas em contratações do NHU, foram autuados neste Tribunal, somando-se aos já existentes com a mesma temática, alguns dos quais já julgados por esta Corte. Nesse sentido, o Acórdão 434/2016-TCU-Plenário, o qual, além de outras medidas, aplicou multas aos gestores e pena de inabilitação para o exercício de cargo em comissão ou função de confiança ao ex-diretor-geral do NHU (peça 66, p. 1) .
A representação ora tratada fundamentou-se em informações obtidas no Relatório de Material Apreendido da Operação Sangue Frio, elaborado pela CGU/MS, no âmbito do IPL 142/2012 da Polícia Federal, o qual identificou as seguintes irregularidades relacionadas ao PE 111/2011: 
a) direcionamento da licitação por intermédio das cláusulas de qualificação técnica e de exigência de vistoria obrigatória; 
b) ausência de pesquisa de mercado para compor o orçamento, bem como de detalhamento dos custos unitários que formaram o preço do serviço; 
c) ausência de controles da execução contratual; 
d) infração ao regime jurídico único do servidor público federal (RJU) pelo gestor do contrato; e 
e) prejuízo de R$ 90.369,64 decorrente da execução do contrato (peça 66, p. 1) .
Cumpre esclarecer que a irregularidade relacionada ao item "e" já foi tratada no Acórdão 1511/2015-TCU-Primeira Câmara, o qual determinou à entidade que procedesse à apuração do débito e adotasse as medidas necessárias à recomposição do erário. As determinações são objeto do monitoramento realizado no TC Processo 005.845/2015-7 (peça 66, p. 1) .
No que concerne aos itens "c" e "d", a respeito da fiscalização do contrato, a Secex/MS discordou, em parte, da análise da CGU, considerando que, embora deficientes, alguns atos de controle da execução contratual puderam ser observados. No mesmo sentido, avaliou não fazer parte das competências do TCU o exame da infração ao RJU eventualmente cometida pelo gestor do contrato. Não obstante, propôs dar ciência dos fatos à entidade (peça 66, p. 1) .
Quanto às irregularidades tratadas nos itens "a" e "b", a unidade instrutora confirmou a existência de restrição à competitividade do certame, em decorrência de cláusulas de qualificação técnica excessivas, bem como da imposição às licitantes de visita ao local de prestação dos serviços. Verificou, também, inexistir, no processo licitatório, orçamento detalhado ou pesquisa de preços para subsidiar o valor dos serviços. Destarte, promoveu a audiência dos ocupantes das funções de diretor-geral do NHU, chefe da divisão de TI, presidente da CPL e do pregoeiro à época dos fatos, identificados como responsáveis pelas ocorrências (peça 66, p. 1) .
Retornados os autos com as manifestações dos gestores, a unidade concluiu pela rejeição das razões de justificativa apresentadas, e a aplicação da multa prevista no art. 58, II, da Lei 8.443/1992, proposta acatada pelo Relator a quo, que redundou na prolação do acórdão nos termos colacionados acima (peça 66, p. 1) .
...
EXAME TÉCNICO
A questão central nos autos refere-se a máculas no procedimento licitatório levado a efeito pelo NHU/UFMS por meio da: i) restrição à competitividade do Pregão Eletrônico 111/2011 caracterizada pela exigência de requisitos excessivos para a comprovação da capacidade técnica; e ii) ausência no procedimento licitatório de orçamento contendo estimativa dos custos dos serviços e de pesquisa de preços.
As teses de defesa se apoiam na linha da imprescindibilidade das cláusulas editalícias relativas à habilitação técnica	 e na ausência de prejuízo ao erário em virtude da ausência de orçamento, eis que os preços contratados estariam de acordo com o mercado. 
A seguir, resumem-se os argumentos recursais de acordo com cada recorrente.
EGON LEON DADALT - Chefe da Divisão de Tecnologia da Informação (peça 91) 
Consoante ofício de audiência à peça 25, fora instado a se pronunciar quanto à elaboração do termo de referência do Pregão Eletrônico 111/2011 (peça 15, pp. 4-40 e pp. 141-179) , contendo cláusulas restritivas ao caráter competitivo do certame, sem qualquer justificativa, consoante exigência de vistoria técnica obrigatória e apresentação de vários atestados de capacitação técnica.
Complementarmente, fora ouvido por inserir no termo de referência do pregão um custo estimado para a contratação sem que tenha sido realizado orçamento detalhado e/ou pesquisa de preços de mercado de forma a subsidiar a estimativa dos valores ofertados na licitação (peça 25) .
Razões recursais
De início, o recorrente informa que a administração da Fundação Universidade Federal de Mato Grosso do Sul detém normas editalícias padronizadas, e que para o procedimento licitatório foram aplicadas tais normas procedimentais (peça 91, p. 2) .
Conta que à época da realização do Pregão Eletrônico 111/2011, o Núcleo do Hospital Universitário encontrava-se sob a égide da administração da Universidade Federal do Mato Grosso do Sul, por conseguinte, utilizava-se o sistema de compras e contratos padronizados pela entidade. Acresce não ter havido preocupação por parte do NHU em modificar as normas do edital, dado se tratar de serviços de tecnologia da informação, objeto de relativa complexidade (peça 91, p. 2) .
Em seu entendimento, as exigências editalícias de vistoria técnica e a apresentação dos atestados eram necessárias, dada complexidade do objeto licitado e o fato de cuidar de execução de suporte em tecnologia da informação em todos os níveis de conhecimento (suporte básico, manutenção de micros, desenvolvimento de sistemas, módulos adicionais e suporte de redes) (peça 91, p. 2) .
Pugna que alguns serviços decorrentes do desenvolvimento de módulos do AGHU e sistemas internos desenvolvidos no Hospital Universitário demandam conhecimento prévio para a execução das atividades. Obtempera pela impossibilidade de o licitante formular a proposta sem verificar in loco os serviços que executaria (peça 91, p. 2) .
Acresce a inexistência de qualquer impugnação ao edital amplamente divulgado no site Comprasnet e no Diário Oficial da União, e que seis empresas participaram do certame configurando ampla participação (peça 91, p. 2) .
Ainda, pondera que o inciso III do art. 30 da Lei 8.666/1993 ampara a exigência de visitação técnica pelo licitante como requisito de qualificação. Aduz que a visita técnica tem por objetivo garantir ao órgão/entidade licitante que o participante da licitação tem ciência integral do objeto da licitação, e via de consequência, as propostas de preços podem refletir com exatidão a sua plena execução (peça 91, p. 3) .
Obtempera que a minuta do edital obteve a anuência/aprovação da Procuradoria Jurídica, sem qualquer observação ou sugestão para modificação do texto submetido (peça 91, p. 3) .
Ao final, argui a falta de preparação técnica de sua parte, pois não houve treinamento oferecido pela UFMS para a execução das atividades relacionadas à procedimentos licitatórios e à gestão contratual, e que elaborou o edital nos moldes em que acreditava ser melhor para a instituição (peça 91, p. 3) .
Análise
A defesa se apoia na complexidade dos serviços para justificar a adoção das cláusulas editalícias, assevera a aprovação jurídica como circunstância atenuante para a avaliação dos atos praticados e argui a mitigação da culpabilidade em virtude da ausência de preparo para o exercício da função.
No que concerne às cláusulas editalícias, conforme observado pelo exame procedido nos autos, consta do item 8.4 do edital de licitação (peça 16, p. 13 e 16) , bem como do item 5.1 do termo de referência (peça 15, p. 167) , a previsão expressa acerca de vistoria técnica obrigatória como condição para participação do certame licitatório em exame.
O subitem 8.4 do edital dispõe como documentos indispensáveis à habilitação aqueles dispostos no subitem 8.1, que trata da Declaração de Vistoria expedida pelo responsável técnico da Coordenadoria de Tecnologia da Informação do NHU/UFMS, atestando que a proponente tomou conhecimento do grau de complexidade dos serviços a serem prestados.
Na mesma linha, complementarmente, o subitem 5.1 do Anexo II trata a vistoria técnica como obrigatória, objetivando sanar todas e quaisquer dúvidas relativas à prestação dos serviços, bem como o volume da demanda envolvida, que seria acompanhada por um servidor da Divisão de Tecnologia da Informação (peças 15-20) . 
Entretanto, não consta do procedimento licitatório amplo estudo para a estruturação do termo de referência ou qualquer justificativa acerca da imprescindibilidade de tal medida e a assertiva genérica de alta complexidade do objeto não comprova sua necessidade.  
O recorrente não demonstra a alegada complexidade/magnitude/materialidade/criticidade dos serviços relativos ao objeto licitado, quais sejam o desenvolvimento de softwares integrados, comunicações uniformes, serviços de natureza continua e ininterruptas.
Veja-se que, em regra, a visita técnica ao local de execução dos serviços não aceitasse trata de exigência editalícias aceita, pois contraria os princípios da moralidade e da probidade administrativa ao permitir ao gestor o prévio conhecimento das licitantes, bem como às próprias empresas a ciência do universo de concorrentes, favorecendo a prática de conluio (Acórdão 2672/2016-TCU-Plenário, Rel. Benjamin Zymler) .
Assim, a visita técnica como requisito de habilitação do certame só pode ser exigida de forma excepcional, quando se tratar de condição imprescindível ao conhecimento das particularidades do objeto a ser licitado e desde que esteja devidamente justificada essa opção (Acórdão 866/2017-TCU-Plenário, Rel. Marcos Bemquerer) .
Nesta mesma linha, a vistoria ao local da prestação dos serviços somente deve ser exigida quando imprescindível, devendo, mesmo nesses casos, o edital prever a possibilidade de substituição do atestado de visita técnica por declaração do responsável técnico da licitante de que possui pleno conhecimento do objeto, das condições e das peculiaridades inerentes à natureza dos trabalhos (Acórdão 212/2017-TCU-Plenário, Rel. José Múcio Monteiro) .
Ora, no presente caso, o recorrente não apresenta elementos técnicos capazes de justificar tal excepcionalidade, a exigência da vistoria ao local de prestação dos serviços, motivo pelo qual os argumentos recursais não podem ser acatados. 
O mesmo se observa para a exigência afeta à apresentação de vários atestados de capacitação técnica, uma vez que não se apresenta, quer na instrução processual originária, quer nesta fase recursal, justificativas técnicas para tal obrigação. Novamente, a assertiva genérica de complexidade do objeto não justifica o rigor dasexigências editalícias e contraria o disposto no inciso III do art. 30 da Lei 8.666/1993. 
No que se refere ao rigor do edital, o item 6 do termo de referência (peça 15, p. 105-107) , bem como do item 8.4, "b" do edital de licitação (peça 16, p. 13-14) , determinavam como documentos necessários à demonstração da capacidade técnica atestado (s) de capacidade técnica, expedido (s) por pessoa jurídica de direito público ou privado, em documento timbrado, que comprove (m) a aptidão da licitante para desempenho de atividade pertinente e compatível em características e volume com o objeto da licitação. É imperativo que o (s) Atestado (s) corrobore (m) a utilização das práticas do ITIL na prestação dos serviços bem como exponha elementos que deem a dimensão do número de usuários possíveis de serem atendidos e o número médio de chamados (incidentes e requisições de serviço) por mês.
Demais disso, a licitante deveria demonstrar sua capacidade técnica por meio da apresentação de atestados registrados no órgão competente, acompanhado do respectivo contrato de prestação do serviço, abrangendo as seguintes atividades:
¿ Desenvolvimento e Manutenção de sistemas utilizando plataforma JAVA;
¿ Atendimento, registro e soluções de chamados de usuários - HELP-DESK;
¿ Suporte de plataforma JAVA.
Ainda, a licitante deveria possuir Certificado de Maturidade - Atestado de Maturidade CMMI (Capability Maturity Model Integration) , fornecido por entidade/avaliador certificada pela Engineering Institute -SEI e/ou Atestado de Maturidade MPS.BR (Melhoria de Processos do Software Brasileiro) fornecido por entidade/avaliador certificada pela SOFTEX (Associação para Promoção da Excelência do Software Brasileiro) , em nome da LICITANTE. A empresa CONTRATADA deverá ter seu nome publicado no site da SOFTEX.
Complementarmente, a licitante deveria apresentar atestado de capacidade técnica emitido por pessoa jurídica de direito público ou privado, em documento timbrado, que comprove (m) a aptidão da licitante para implementação de pelo menos um dos seguintes sistemas: SISAIH01, BPA/I, APAC, SCNES, SISMAMA, SISCOLO, SIGTAP, TABWI.
Outrossim, era obrigatória a apresentação de documentação que comprovassem o conhecimento dos técnicos que compõem a equipe, com o seguinte perfil:
a) Gerente de Projetos: Apresentar Curriculum Vitae, com experiência comprovada em gerenciamento de projetos desenvolvidos em arquitetura Internet; experiência na utilização de software gerenciador de projetos; experiência comprovada na utilização de metodologias de desenvolvimento de software.
b) Analista de sistemas: Apresentar Curriculum Vitae, com experiência comprovada em desenvolvimento de sistemas aplicando metodologia de desenvolvimento RUP; experiência comprovada na utilização em desenvolvimento de projetos em arquitetura Internet- 00 (Orientação a Objeto) ; experiência comprovada em desenvolvimento de aplicativos para Java; experiência comprovada em implantação/instalação do produto HOSPUB-DATASUS. 
Também era obrigatória a declaração da licitante de disponibilidade de pessoal técnico especializado contemplando, no mínimo:
a) 1 (um) profissional com certificação em gerenciamento de projetos (PMP) ;
b) 2 (dois) profissionais com certificação em ITIL Foundation;
c) 1 (um) profissional com certificação em COBIT;
d) 1 (um) profissional com certificado de treinamento do HOSPUB, emitido pelo DATASUS.
Além dos certificados e declarações solicitados nos itens 6.1 a 6.6, a comprovação do vínculo dos profissionais com a empresa licitante será feita através de cópia da Carteira de Trabalho e Previdência Social e Folha de Registro de Empregados, ou de Contrato Social, este devidamente registrado no órgão competente.
Atestado de parceria com a empresa de tecnologia fabricante do software de gerenciamento de serviços de TI, que atestará a capacitação e conhecimento na implantação e uso da solução de gestão de serviços.
Por fim, a empresa vencedora precisava comprovar, durante etapa de habilitação, que possui integrantes em sua equipe técnica com as seguintes qualificações técnicas:
Profissional para exercer a função de Gerente Técnico, com a seguinte qualificação:
a) formação mínima de nível superior completo na área de Informática ou em outra área desde que possua título de especialização (latu-sensu) na área de Informática, comprovado por meio de certificado/diploma de conclusão do curso superior reconhecido pelo MEC.
b) possuir certificação ITIL® V2 Foundation ou superior.
c) certificação em gerenciamento de projeto (PMP/PMI) .
Conforme mencionado, não há justificativas para tais exigências, nos moldes traçados. Nos termos do art. 37, inc. XXI, da Constituição Federal, admitem-se apenas as exigências de qualificação técnica e econômicas indispensáveis à garantia do cumprimento das obrigações que serão contratadas.
Nesta fase recursal, não foram apresentadas evidências que justificassem as exigências do edital/termo de referência, acerca dos documentos necessários à comprovação da qualificação técnica pelos licitantes.  
A exigência de vários atestados para a qualificação técnica dos licitantes, desacompanhada de justificativa ou motivação, constitui indício de direcionamento por restrição à competitividade (Acórdão 3094/2011-TCU-Plenário, Rel. Weder de Oliveira) .
Por fim, ainda quanto às irregularidades que macularam o procedimento licitatório, o recorrente também não afasta a relativa à ausência de orçamento detalhado e à pesquisa de preços de mercado, que sustentassem o valor estimado para a contratação. 
Ora, componentes de custo não adequadamente mensurados e especificados podem interferir na formulação de preços pelos licitantes, e redundar em propostas menos vantajosas à Administração, além de afrontar o princípio do julgamento objetivo. 
Nessa linha, é obrigatória a prévia elaboração de demonstrativo da formação de preços dos valores orçados para contratação (Acórdão 1052/2012-TCU-Plenário, Rel. Marcos Bemquerer) . Demais disso, para a elaboração do orçamento na fase de planejamento da contratação deve ser utilizado o mais amplo espectro possível de fontes diversificadas (Acórdão 1002/2015-TCU-Plenário, Rel. Benjamin Zymler; Acórdão 125/2016-TCU-Plenário, Rel. Marcos Bemquerer) .
A aprovação jurídica da minuta do edital não reveste da legalidade/conformidade necessária as especificações das cláusulas editalícias relacionadas à capacitação técnica - vistoria técnica e exigência de inúmeros atestados, haja vista se tratar de matéria afeta à área de tecnologia da informação. Logo, a aprovação jurídica da minuta do edital não mitiga a gravidade da conduta do responsável pela elaboração dos termos técnicos impugnados.
A suposta desqualificação técnica também não socorre o recorrente e não aplaca a gravidade de sua conduta, uma vez que não se trata de irregularidades meramente formais, mas restritivas de competividade.
Na ausência de elementos/dados/fatos capazes de modificar o julgamento anteriormente prolatado, conclui-se pelo não provimento do recurso.
JOSÉ CARLOS DORSA VIEIRA PONTES, Ex-Diretor-Geral do NHU/UFMS (peça 93) 
O responsável fora instado a se pronunciar nos autos por ter autorizado a promoção do procedimento licitatório eivado de cláusulas editalícias restritivas e sem a realização de pesquisa de mercado e elaboração de orçamento detalhado dos custos envolvidos na prestação dos serviços que fundamentassem o valor estimado da licitação (peça 26) .
Inicialmente, o recorrente alega a preliminar de prescrição da pretensão punitiva, eis que pugna pela aplicação do prazo prescricional de cinco anos previsto nas normas de direito público e na jurisprudência pátria (peça 93, pp. 3-4) .
Passa a obtemperar sobre a natureza da aplicação da sanção de multa. Aponta que a imputação de débito tem por função a recomposição do dano apurado, ao passo que a sanção de multa, que independe do débito, e tem natureza retributiva. Desta forma, com base no § 5º da CF, pugna pela prescritibilidade do poder punitivo e colaciona excerto do voto condutor do REsp 308.006/RS, em que o Superior Tribunal de Justiça concluiu pela incidência do prazo prescricional de cinco anos para matérias administrativas, previsto na Lei 9.873/1999. Para o recorrente, o caso tratado pelo STJ sobre a intenção do Banco Central em multar infrações cambiais é similar ao tratado nos presentes autos (peça 93, pp. 6-9) .
Ainda, na linha da prescrição quinquenal, colaciona ementas do REsp 758.386/DF, REsp 623.023/RJ, REsp 436.960/SC e REsp 894.539/PI. Ao final, requer a aplicação do entendimento defendido aos fatos tratados nos presentes autos que remontam a 2010/2011, de sorte a afastar a penalidade de multa aplicada ao recorrente (peça 93, pp. 9-12) .
Quanto ao mérito, ponderou que as irregularidades que fundamentaram o acórdão condenatório relacionam-se única e exclusivamente a itens do termo de referência e do edital, que configuraram restrição à competitividade do certame em decorrência de cláusulas de qualificação técnica excessivas, bem como da imposição das licitantes de visita ao local de prestação dos serviços. Ademais, o acórdão ressaltou a inexistência no processo licitatório de orçamento detalhado ou pesquisa de preços para subsidiar a opção pela contratação dos serviços no valor ofertado (peça 93, pp. 12-13) .
Ressalta que, na condição de um dos signatários do termo de referência, não pode ser responsabilizado pela inserção das cláusulas consideradas restritivas no edital da licitação (peça 93, p. 13) .
Aponta que, em regra, para o TCU, consideram-se cláusulas como restritivas para a contratação de certificações relacionadas a serviços de TI, quando dispensáveis ao atendimento do interesse público, situação que não se amolda ao presente processo haja vista a necessidade das exigências constantes do termo de referência (peça 93, p. 14) .
Na tentativa de demonstrar a competitividade, passa a ponderar que seis empresas acudiram ao certame, ao passo que 42 se habilitaram e participaram ativamente da licitação, além disso, não consta do presente processo parecer técnico de especialistas na área de computação que concluam pela restritividade das exigências editalícias. Aduz que a materialidade da contratação (R$ 1.095.000,00) justifica a inclusão de cláusulas técnicas, de sorte a preservar os interesses do Hospital Universitário do Estado de Mato Grosso do Sul (peça 93, p. 14) .
Ainda, argui que a requisição de visita técnica às instalações do Hospital se fazia necessária para garantir que a empresa vencedora do certame teria capacidade técnica para prestar o serviço, de modo a possibilitar-lhe o conhecimento das instalações disponíveis (peça 93, p. 14) . 
Nesta linha, pondera que tanto os atestados de capacitação técnica exigidos como a visita técnica eram garantias necessárias à Administração do pleno atendimento à sua demanda (peça 93, p. 15) .
No que concerne à culpabilidade, alega que não foi o responsável pela elaboração do edital e que não participou da Comissão de Licitação. Demais a mais, na condição de Diretor Geral da instituição não seria sua atribuição providenciar a realização de orçamentos detalhados ou de pesquisas de mercado que pudessem dar suporte para a avaliação dos custos da contratação. Competia ao setor técnico responsável do NHU/FUFMS, ou ao setor administrativo, o encaminhamento de tais informações à Comissão Permanente de Licitação (peça 93, pp. 14-16) .
Aduz não ser de sua competência a fiscalização da execução contratual e afirma que a licitação obteve relativa competitividade, com valor próximo ao estimado pela Administração (peça 93, pp. 14-15) .
Outrossim, assevera que, ao contrário do entendimento exarado no acórdão condenatório, as exigências quanto à capacidade técnica - nível do serviço e a visitação técnica ao hospital garantiriam o atendimento das necessidades da Administração. 
Ressalta a inexistência de débito/prejuízo ao erário, uma vez que o contrato foi executado a contento e julga que a imputação de multa foi equivocada e exagerada, haja vista que sua participação se restringiu a subscrever o termo de referência conjuntamente com o servidor responsável pela elaboração do documento (peça 93, p. 15) .
Conclui que a restritividade à competição, fundamento para a aplicação da multa, não restou comprovada nos autos e que a sanção não pode se sustentar em meras suposições (peça 93, p. 16) .
Ao final, alega a ausência de razoabilidade no valor imputado da multa (R$ 40.000,00) , reviça que seis empresas participaram do certame, o que afasta a tese de restritividade ao certame e requer o provimento ao recurso (peça 93, pp. 16-17) .
Análise
A título de informação, o recorrente subscreve o Termo de Referência conjuntamente com Egon Leon Dadalt - Chefe da Divisão de Tecnologia da Informação (peça 15, pp. 2-40) . 
Das razões recursais, extrai-se as seguintes teses de defesa: a) preliminar de prescrição da pretensão punitiva; b) mera subscrição do termo de referência não atrai a responsabilidade pelas cláusulas restritivas do certame; c) necessidade das cláusulas editalícias e não demonstração de sua restritividade; d) ausência de culpabilidade.
A preliminar da prescrição da pretensão punitiva não pode ser acolhida. 
De fato, há nítida diferença entre a prescrição da pretensão punitiva e a prescrição indenizatória - recomposição ao erário (imprescritível) . No caso em comento, trata-se exclusivamente dos efeitos prescricionais sobre a aplicação da multa.
As ementas dos recursos especiais colacionadas às razões recursais cuidam da aplicação da Lei 9.873/1999, em que se afasta a aplicação de penalidade a dirigentes em função da prescrição administrativa prevista na Lei 9.873/1999 (peça 93, p. 6) . 
Segundo o art. 1º da Lei 9.873/1999, prescreve em cinco anos a ação punitiva da Administração Pública Federal, direta e indireta, no exercício do poder de polícia, objetivando apurar infração à legislação em vigor. Não se acatam os precedentes mencionados do Superior Tribunal de Justiça quanto à necessária aplicação da Lei 9.873/1999, uma vez tal lei não se aplica às sanções previstas na Lei 8.443/1992 porque o TCU não atua no exercício de poder de polícia, mas em função de competência constitucionalmente atribuída para atuar em função do controle previsto no art. 70 da CF.
No âmbito do TCU, a matéria foi pacificada nos termos do Acórdão 1441/2016-TCU-Plenário, no sentido de que a prescrição da pretensão punitiva se subordina ao prazo geral de dez anos indicado no art. 205 do Código Civil, contado a partir da data da ocorrência da irregularidade sancionada e interrompido pelo ato que ordenar a citação, a audiência ou a oitiva da parte.
No caso, trata-se de fato relacionados ao Pregão Eletrônico 111/2011, promovido na data de 5/8/2011, consoante ata da realização da licitação à peça 16, pp. 81-87. As irregularidades ocorreram e se perpetraram ao longo de 2010/2011 - elaboração do termo de referência, edital e promoção da licitação, motivo pelo qual considera-se a data da promoção do pregão como concretização dos efeitos das irregularidades apuradas (5/8/2011) . 
O despacho ordinatório da audiência data de 1/3/2016 (peça 24) , ou seja, uma vez que a execução da medida preliminar interrompe o curso do prazo prescricional, a pretensão punitiva não foi corroída pelo prazo decenal do Código Civil, dado o lapso temporal entre as irregularidades ocorridas em 2010/2011 e a oitiva do responsável em 2016, por esta Corte de Contas.
Quanto à alegação de que a mera subscrição do termo de referência não atrai a responsabilidade pelas cláusulas restritivas do certame, cumpre esclarecer que a ação praticada configura ato de controle e supervisão do edital e dos documentos que o integram; e configura sua aprovação e autoriza a contratação nos moldes referendados, não significando mera formalidade. Ao contrário, a subscrição caracteriza ato de controle prévio sobre os atos então adotados no procedimento licitatório (Acórdão 3881/2017-TCU-Primeira Câmara, Rel. Bruno Dantas) . 
Portanto, a falta de diligência da alta administração na defesa dos interesses da entidade caracteriza infração aos deveres de diligência e supervisão do administrador.
No que se refere à alegada essencialidade das cláusulas editalícias, o recorrente não apresenta pareceres, estudos que fundamentem tecnicamente as exigências nos moldes efetivados, quer neste momento recursal, quer na fase de instrução originária. Assim, assertivas genéricas sem o suporte probatório que as sustente não se mostram capazes de justificar as cláusulas consideradas restritivas no julgamento proferido pelo Tribunal.
Em regra, pareceres jurídico e técnico favoráveis a determinado ajuste não eximem a responsabilidade do administrador público, que neles se apoia, pela prática de ato irregular, uma vez que cabe ao gestor, em última instância, decidir sobre a legalidade, a conveniência e a oportunidade de efetivar as avenças sob sua administração (Acórdão 1922/2017-TCU-Plenário, Rel. Marcos Bemquerer; Acórdão 2781/2016-TCU-Plenário, Rel. Benjamin Zymler; Acórdão 9912/2016 - TCU - 2 Câmara, Rel. Marcos Bemquerer) .
Entretanto, releva noticiar que, em 21/3/2018 juntou-se aos autos cópia do atestado de óbito do responsável, ocorrido na data de 11/3/2018, na cidade de Campo Grande (peças 130) . A informação é relevante, uma vez que o julgamento proferido não transitou em julgado e, o princípio da intranscendência ou da personalidade da pena preconiza que somente o apenado pode responder pelo fato praticado, pois a pena não passa da pessoa do condenado. Este princípio justifica a extinção da punibilidade pela morte do recorrente e afasta a aplicação da penalidade da multa prescrita no subitem 9.4 do acórdão condenatório.
A conclusão alinha-se ao entendimento do TCU, de que, havendo o falecimento do responsável antes do trânsito em julgado da decisão sancionatória, a multa aplicada deve ser tornada, de ofício, insubsistente (Acórdão 1656/2017-TCU-Plenário, Rel. Aroldo Cedraz; Acórdão 2650/2017-TCU-Plenário, Rel. Vital do Rêgo) .
A título de informação, observa-se que a Vara de Família e Sucessões encaminhou ofício com o registro do inventariante nomeado para a representação do espólio do de cujus (peça 131) . Por sua vez, salienta-se a ausência de débito a ser perquirido junto ao espólio.
Portanto, o recurso deve ser provido.
PEDRO ALCÂNTARA SOARES MOREL - Ex-Presidente da Comissão Permanente de Licitação do NHU/UFMS (peça 94) 
Na qualidade de Presidente da CPL por permitir a inserção no edital da licitação e no termo de referência do Pregão Eletrônico 111/2011 cláusulas restritivas à competição, concernentes à qualificação técnica (vistoria e excessiva quantidade de atestados) ; além de permitir a realização da licitação sem a existência no processo licitatório de orçamento detalhado ou pesquisa de preços que fundamentassem o valor estimado da licitação (peça 27) .
De início, alega que seu posicionamento se alicerçou no parecer jurídico exarado por profissional competente e obtemperou que; i) o objeto da licitação detinha natureza complexa, que refoge ao conhecimento comum; ii) a extensão do termo de referência - vinte páginas, com detalhes técnicos minuciosos; iii) a revisão do edital sugerida por parte da Procuradoria Geral da UFMS teria sido plenamente saneada e o documento fora novamente examinado e aprovado pela área jurídica (peça 94, pp. 1-2) .
Aduz que o exame e o reexame pela Procuradoria Jurídica possibilitam concluir pela inexistência de vícios ao edital, e que haveria injustiça em sua penalização ao passo que o emissor do parecer, no qual se baseou, sequer teria sido chamado aos autos (peça 94, pp. 2-3) .
Afasta a tese de que o parecerista jurídico teria apenas examinado texto de edital padrão, suscita trecho do Manual de Licitações do TCU em que se salienta a responsabilidade da área jurídica sob os aspectos da conformidade e da legalidade, mesmo no exame de minutas padrão (peça 94, pp. 4-5) .
Ainda, acrescenta que o parecerista jurídico demonstrou amplos conhecimentos de informática no exame procedido, e que nesta situação, jamais poderia ter se furtado de apreciar as condições e as exigências editalícias (peça 94, pp. 3-5) .
Argui a ausência de responsabilidade do pregoeiro por vícios no edital da licitação, haja vista não se tratar de sua atribuição a elaboração do documento e reproduz trecho do Acórdão 1729/2015-TCU-Primeira Câmara, Rel. Bruno Dantas (peça 94, pp. 5-6) . 
Por fim, sustenta que não se constatou prejuízo ao erário, que a execução do contrato a contento resultou em sua renovação, o que demonstra a vantajosidade do negócio firmado à Administração Pública, e salienta a falta de razoabilidade e de proporcionalidade no valor da multa aplicada no patamar de R$ 35.000,00 e a disparidade entre a sanção mínima aplicada de R$ 3.000,00 a (peça 94, p. 6) .
Análise
De acordo com o ofício de audiência, o recorrente fora instado a se pronunciar em virtude de permitir a inserção no edital da licitação, sem qualquer justificativa, das cláusulas restritivas e permitir a realização da licitação sem o orçamento detalhado que fundamentasse a estimativa dos valores a serem contratados.
Há que se tecer ponderação sobre as atribuições da Comissão de Licitação e as irregularidades que lhe foram imputadas. 
No tocante às cláusulas restritivas constantes do edital, não se mostra razoável aplicar penalidade a membros de comissão de licitação se restar demonstrado nos autos que as irregularidades apuradas ocorreram em função do conteúdo do edital e se eles não participaram da fase relativa à sua confecção (Acórdão 1532/2011-TCU-Plenário, Rel. Ubiratan Aguiar) .
Da mesma forma, o pregoeiro não pode ser responsabilizado por irregularidade em edital de licitação, já que sua elaboração não se insere no rol de competências que lhe foram legalmente atribuídas (Acórdão 2389/2006-TCU-Plenário; Acórdão 687/2007-TCU-Plenário; Acórdão 1789/2015-TCU-Primeira Câmara) .
O argumento da natureza complexa do objeto e do detalhamento do termo de referência em termos técnicos de difícil intelecção também mitigam a responsabilidade do Presidente da Comissão de Licitação e dos membros da comissão. De fato, não se mostra razoável exigir aprofundado nível de conhecimento em área específica - tecnologia da informação, para responsabilizar tais agentes com base em dever de supervisão. 
Demais disso, ao Presidente de Comissão de Licitação suas atribuições abrangem, em regra, o processamento do procedimento licitatório. As exigências para habilitação, definição da modalidade de licitação, metodologia de avaliação da qualidade dos serviços e elaboração de modelo de planilha de custos são itens referentes à fase de planejamento da contratação e não afetos às atribuições típicas da comissão de licitação, razão por que irregularidades apuradas nessa fase não podem ser imputadas ao presidente de comissão de licitação.
No que se refere à ausência de orçamento detalhado e de pesquisa de preços que fundamentassem os valores estimados para a contratação, não há como afastar sua responsabilidade, eis que se tratam de informações básicas, elementares, que obrigatoriamente devem constar de um processo licitatório. Portanto, muito embora não se constitua atribuição obrigatória da CPL e do pregoeiro a realização de pesquisa de preços, os agentes tem por dever observar se constam do procedimento licitatório tais dados e se foram obtidos com base em critérios fidedignos e aceitáveis, na forma prevista nas normas que regem a matéria - fontes diversas e diversificadas.
Neste caso, imputa-se responsabilidade a pregoeiro, quando contribui com a prática de atos omissivos e comissivos, na condução de certame cujo edital contenha cláusulas sabidamente em desacordo com as leis de licitações públicas, porque compete ao pregoeiro, na condição de servidor público, caso tenha ciência de manifesta ilegalidade, recusar-se ao cumprimento do edital e representar à autoridade superior (art. 116, incisos IV, VI e XII e parágrafo único, da Lei 8.112/90) (Acórdão 1729/2015-TCU-Primeira Câmara, Rel. Bruno Dantas) . 
De acordo com o art. 43, inciso VI, da Lei 8.666/1993, a licitação será julgada e processada com a verificação da conformidade de cada proposta com os requisitos do edital e, conforme o caso, com os preços correntes no mercado. 
Ora, uma vez que não havia pesquisa de preços ou orçamento detalhado dos preços dos serviços no processo de licitação, dados elementares e de fácil detecção/percepção, cabia ao Presidente da CPL a adoção de providências para sanear o procedimento. Até porque, para efeito de julgamento das propostas, tais custos são necessários para efeito da avaliação/comparação entre o proposto e o obtido pela Administração, bem como pela conclusão no sentido da economicidade da proposta comercial examinada.
Portanto, embora entenda-se por necessário afastar a responsabilização do Presidente da CPL pelas irregularidades constantes do edital da licitação, não há como elidir a gravidade de sua conduta quanto à realização do procedimento licitatório sem o orçamento detalhado/pesquisa de preços que fundamentassem o valor estimado para a contratação.
De toda forma, a multa aplicada deve ser reduzida de forma proporcional à exclusão de um dos fundamentos de sua condenação.
EMERSON RIBEIRO DA SILVA DO NASCIMENTO - Membro da Comissão de Licitação (peça 118) 
No papel de membro da CPL o recorrente foi ouvido em audiência por não observar as regras definidas pela legislação ao se omitir e não comunicar à autoridade superior a existência no edital de licitação de cláusulas restritivas e a ausência de orçamento detalhado ou pesquisa de preços que fundamentassem o valor estimado da contratação (peça 28) .
Argui que o interstício entre sua nomeação como pregoeiro (4/4/2011) e a data de abertura da sessão pública do Pregão Eletrônico 111/2011 (5/8/2011) foi de apenas quatro meses (peça 118, p. 1) .
Alega ausência de condições técnicas de questionar os termos ou identificar irregularidades no instrumento convocatório, dada sua pouca experiência na função de pregoeiro e a falta de conhecimento técnico sobre o assunto (peça 118, p. 1) .
Discorre a respeito da falta de investimento do Núcleo do Hospital Universitário na capacitação técnica dos servidores e pondera que não poderia levar ao conhecimento dos superiores as irregularidades constantes do edital, pois em razão de seu parco conhecimento técnico, não teve ciência (peça 118, pp. 1-2) .
Análise
A análise anterior se aplica ao recorrente. Ainda que não lhe coubesse responder pelas falhas constantes do edital da licitação, não há como se furtar de sua responsabilidade quanto à detecção da ausência de orçamento detalhado e de pesquisa de preços dos serviços, de sorte a fundamentar os valores estimados para a contratação (art. 46, inciso VI, da Lei 8.666/1993) .
Por esta razão, a multa aplicada deve ser reduzida proporcionalmente à exclusão de um dos fundamentos de sua condenação.
EMPRESA BRASILEIRA DE SERVIÇOS HOSPITALARES (peças 95 e 115) 
A recorrente esclarece que o contrato de prestação de serviços foi celebrado em 13 de setembro de 2011 entre o Núcleo do Hospital Universitário da Fundação Universidade Federal de Mato Grosso do Sul e a empresa Az Informática Ltda., não havendo nenhuma responsabilidade da EBSERH nesta tratativa, como também, não existiu sub-rogação do Termo do Contrato da UFMS para a EBSERH (peça 95, p. 5) . 
Assim, a responsabilidade pela gestão dos recursos que foram objeto de irregularidades verificadas no Contrato 31/2011 recai sobre a Fundação Universidade Federal de Mato Grosso do Sul - UFMS, sendo a EBSERFI parte ilegítima para figurar no processo, pois teria sido contratada para gerir o hospital em 18/12/2013 (peça 95, p. 5) .
Ora, se a UFMS era a responsável pela gestão do Hospital Universitário Maria Aparecida Pedrossian ao tempo em que ocorreram as irregularidades, em relação a ciência do item 9.9, alínea "b", é de se esclarecer que o servidor descrito no acórdão pertence aos quadros da Universidade Federal (memorando n°l93/2017-DIVGP/HUMAP-UFMS) e não foi cedido à EBSERH quando da formalização do contrato de gestão. Sendo assim, não haveria meios para realizar qualquer investigação ou procedimento disciplinar quanto a sua conduta, diante disso, reforça-se que a constatação da alínea "b" pelo TCU deve, na verdade, ser direcionada para a Universidade Federal de Mato Grosso do Sul (peça 95, p. 7) .
Ao final, solicita o provimento do recurso para afastá-la do polo processual passivo, reformar o acórdão condenatório para dirigir a ciência quanto às irregularidades observadas ao Hospital Universitário da Fundação Universidade Federal de Mato Grosso do Sul (peça 95, p. 8) .
Na peça 115, reafirma a tese de ilegitimidade passiva, e, ao final, solicita a extensão dos efeitos processuais do acolhimento da defesa a processos relacionados à operação "sangue frio", conforme tabela abaixo (peça 115, pp. 1-9) :
	Processo
	Acórdão

	Processo 013.483/2014-5 
Processo 012.309/2012-5 
Processo 032.374/2013-5 
Processo 006.987/2016-8 
Processo 024.000/2016-7 
Processo 000.234/2014-1 
Processo 032.374/2013-5 
Processo 012.309/2012-5 
Processo 005.031/2014-1 
Processo 005.031/2014-1 
Processo 028.226/2013-5 
Processo 003.576/2013-2
	1511/2015
434/2016
699/2017
857/2017
859/2017
3881/2017
2894/2016
1534/2016
2059/2016
27/2017
4770/2016
5058/2016

Análise
Não há que se falar em provimento e sequer admissibilidade recursal no caso da peça apresentada, dada a ausência de interesse no manejo do recurso por parte da Empresa Brasileira de Serviços Hospitalares. 
Contudo, cabe esclarecer à recorrente que a decisão de dar ciência a um jurisdicionado acerca de dada impropriedade formal ou descumprimento de leis, normas ou jurisprudência, não detém caráter mandamental ou cogente, mas apenas cunho informacional. 
Não se trata de medida coercitiva e não há qualquer interferência na esfera jurídica do responsável. A intenção é meramente informativa, no intuito de alertar/prevenir a irregularidade para que não ocorra/repita porventura, no futuro.
Demais disso, não cabe se cogitar da extensão de efeito dos pedidos recursais na peça apresentada aos demais processos que tramitam nesta Corte de Contas, haja vista que os processos de controle externo tratam de atos praticados por gestores públicos e os entendimentos não podem ser estendidos de forma uniforme/simplista, sem a avaliação de cada caso concreto, eis que as situações apreciadas requerem a avaliação da atuação da entidade, de acordo com a época em que assumiu a gestão do hospital universitário e com os atos que lhe são correlatos.
CONCLUSÃO
Trata-se de pedidos de reexame interpostos por José Carlos Dorsa Vieira Pontes, Egon Leon Dadalt, Pedro Alcântara Soares Morel, Emerson Ribeiro da Silva do Nascimento e pela Empresa Brasileira de Serviços Hospitalares - Ebserh contra o Acórdão 2179/2017-TCU-Primeira Câmara.
A respeito de José Carlos Dorsa Vieira Pontes, ex- Diretor Geral do Núcleo do Hospital Universitário da Universidade Federal do Mato Grosso do Sul - NHU/UFMS não apresentou defesa capaz de modificar o acórdão recorrido. No entanto, dado o seu falecimento e considerando que o processo ainda não transitou em julgado, a penalidade de multa que lhe fora aplicada deve ser tornada insubsistente, motivo pelo qual o recurso deve ser provido.
Tem-se que Egon Leon Dadalt foi responsável pela elaboração do edital/termo de referência contendo cláusulas restritivas - vistoria obrigatória e excessiva quantidade de atestados exigidos, e sem orçamento detalhado e pesquisa de preços que amparassem os valores estimados da contratação. Na ausência de elementos capazes de modificar o entendimento prolatado anteriormente, o recurso deve ser conhecido e denegado provimento mantendo-se o acórdão em seus exatos termos.
No tocante a Pedro Alcântara Soares More e Emerson Ribeiro da Silva do Nascimento, membros da Comissão Permanente de Licitação diferentemente do exame procedido nos autos, entende-se que os recorrentes não devem ser responsabilizados pelas cláusulas editalícias restritivas, uma vez que a elaboração do edital/termo de referência não se insere no rol de competências que lhe foram legalmente atribuídas. No entanto, deve ser mantida a responsabilidade quanto à ausência de orçamento/pesquisa de preços, uma vez que averiguar tais informações no decorrer do procedimento licitatório é obrigação legal estatuída pela Lei de Licitações e Contratos (art. 43, inciso VI) . Logo, os recursos devem ser providos parcialmente.
Não há que se falar em provimento e sequer admissibilidade recursal da peça interposta pela Empresa Brasileira de Serviços Hospitalares, dada a ausência de interesse no manejo do recurso. A ciência de irregularidades não interfere na esfera jurídica da empresa e a medida tem cunho meramente informativo, no intuito de alertar/prevenir a irregularidade e que não ocorra/repita porventura, no futuro. Portanto, o recurso não deve ser conhecido.
PROPOSTA DE ENCAMINHAMENTO
Ante o exposto, com fundamento nos arts. 32, 33, e 48 da Lei 8.443/1992 c/c o art. 286 do RI/TCU, submete-se à consideração superior o exame dos pedidos de reexame de José Carlos Dorsa Vieira Pontes, Egon Leon Dadalt, Pedro Alcântara Soares Morel, Emerson Ribeiro da Silva do Nascimento e pela Empresa Brasileira de Serviços Hospitalares - Ebserh contra o Acórdão 2179/2017-TCU-Primeira Câmara, com a proposta de:
a) não conhecer do recurso interposto pela Empresa Brasileira de Serviços Hospitalares - Ebserh e informar-lhe que a medida que lhe fora endereçada detém cunho meramente informacional;
b) conhecer dos demais recursos e, no mérito:
b.1) negar provimento ao recurso de Egon Leon Dadalt;
b.2) conceder provimento ao recurso de José Carlos Dorsa Vieira Pontes, para afastar a penalidade da multa que lhe fora aplicada, dado seu falecimento antes do trânsito em julgado do presente processo;
b.3) conceder provimento parcial aos recursos de Pedro Alcântara Soares Morel e Emerson Ribeiro da Silva do Nascimento para reduzir proporcionalmente o valor da penalidade da multa aplicada;
c) dar conhecimento aos recorrentes e demais interessados da decisão que vier a ser prolatada."
	É o relatório.

8.1. Alice Oliveira de Souza Cavalcante (46.204/OAB-DF), representando Empresa Brasileira de Serviços Hospitalares; 
8.2. Fabrizio Tadeu Severo dos Santos (7498/OAB-MS), representando José Carlos Dorsa Vieira Pontes; 
8.3. Maria Henriqueta de Almeida (4364-B/OAB-MS), representando Pedro Alcantara Soares Morel.

Não atuou.

PREGÃO ELETRÔNICO. SUPORTE A USUÁRIOS DE TI. DIRECIONAMENTO DA LICITAÇÃO. NÃO COMPROVAÇÃO DA NECESSIDADE TÉCNICA DAS EXIGÊNCIAS EDITALÍCIAS RESTRITIVAS. AUSÊNCIA DE PESQUISA DE PREÇOS. MULTAS. PEDIDOS DE REEXAME. PROVIMENTO A TRÊS DOS RECURSOS. PROVIMENTO PARCIAL A OUTRO. NÃO CONHECIMENTO DE OUTRO.

REPRESENTAÇÃO (REPR)

Secretaria de Recursos (SERUR); Secretaria do TCU no Estado do Mato Grosso do Sul (Sec-MS).

Trata-se de pedidos de reexame interpostos pelos srs. José Carlos Dorsa Vieira Pontes (peça 93) , Egon Leon Dadalt (peça 91) , Pedro Alcantara Soares Morel (peça 94) , Emerson Ribeiro da Silva do Nascimento, (peça 118) e pela Empresa Brasileira de Serviços Hospitalares - Ebserh (peças 95 e 115) contra o Acórdão 2179/2017-TCU-Primeira Câmara, proferido em representação (peça 65) .
2.	A representação foi formulada por unidade técnica deste Tribunal em razão de irregularidades no Pregão Eletrônico 111/2011 promovido pelo Núcleo do Hospital Universitário da Universidade Federal do Mato Grosso do Sul - NHU/FUFMS com o objetivo da contratação de serviços de suporte a usuários de recursos de tecnologia da informação. Da licitação resultou o contrato 31/2011, celebrado com a empresa AZ Informática Ltda., no valor anual de R$ 1.095.000,00 (peça 66, p. 1) .
3.	Mediante o acórdão impugnado, foram aplicadas as seguintes sanções com fundamento no art. 58, inciso II, da Lei 8.443/1992:
a) sr. José Carlos Dorsa Vieira Pontes, então Diretor Geral do Núcleo do Hospital Universitário, no valor de R$ 40.000,00 por ter autorizado o procedimento licitatório eivado de cláusulas editalícias restritivas e sem a realização de pesquisa de mercado e elaboração de orçamento detalhado dos custos envolvidos na prestação dos serviços que fundamentassem o valor estimado da licitação;
b) sr. Egon Leon Dadalt, então Chefe da Divisão de Tecnologia da Informação do NHU/UFMS, no valor de R$ 35.000,00, pela elaboração do termo de referência com as seguintes falhas:
- cláusulas restritivas ao caráter competitivo do certame sem justificativa para tanto (exigência de vistoria técnica obrigatória e apresentação não justificada de vários atestados de capacitação técnica) ;
- estimativa de custo para a contratação sem que tenha sido realizado orçamento detalhado e/ou pesquisa de preços de mercado de forma a subsidiar a estimativa dos valores ofertados na licitação  (peça 15, p. 4-40 e p. 141-179) ;
c) sr. Pedro Alcantara Soares Morel, então Presidente da Comissão Permanente de Licitação, no valor de R$ 35.000,00 por permitir a inserção no edital da licitação e no termo de referência de cláusulas restritivas à competição, concernentes à qualificação técnica (vistoria e excessiva quantidade de atestados) , além de permitir a realização da licitação sem a existência no processo licitatório de orçamento detalhado ou pesquisa de preços que fundamentassem o valor estimado da licitação (peça 27) ;
d) sr. Emerson Ribeiro da Silva do Nascimento, na função de pregoeiro, no valor de R$3.000,00, por não observar as regras definidas pela legislação ao se omitir e não comunicar à autoridade superior a existência no edital de licitação de cláusulas restritivas à competição (peça 28) .
4.	Foi também dada ciência à Empresa Brasileira de Serviços Hospitalares - Ebserh das seguintes ocorrências verificadas no contrato 31/2011:
"a) deficiências no controle da execução do contrato, em descumprimento ao art. 67 da Lei 8.666/1993;
b) prática indevida de atos relacionados à gestão do contrato, em afronta aos princípios da moralidade e da impessoalidade insculpidos no art. 37 da Constituição Federal, pelo gestor do contrato, em razão de que, na mesma data de assinatura da avença, a empresa contratada admitiu em seus quadros a companheira do servidor para prestar serviços ao NHU, o que também configura desrespeito à Lei 8.112/1990, sendo passível de punição mediante instauração de processo administrativo disciplinar;"
5.	Por estarem presentes os requisitos de admissibilidade previstos no art. 48 da Lei 8.443/1992, cabe conhecer dos recursos interpostos pelos srs. José Carlos Dorsa Vieira Pontes, Egon Leon Dadalt, Pedro Alcantara Soares Morel e Emerson Ribeiro da Silva do Nascimento e adentrar-lhes o mérito.
II
6.	Preliminarmente, registro que foi juntado aos autos cópia do atestado de óbito do sr. José Carlos Dorsa Vieira Pontes, cujo falecimento ocorreu em 11/3/2018, na cidade de Campo Grande/MS (peças 130) . Assim, como a decisão condenatória ainda não transitou em julgado, a multa aplicada a esse gestor deve ser tornada insubsistente, de acordo com o entendimento do TCU de que as sanções são de caráter pessoal, não se transmitindo aos herdeiros (v.g. Acórdão Plenário 1656/2017 e 2650/2017) .
7.	Passo a tratar das ocorrências pelas quais os demais recorrentes foram apenados.
8.	De início, trato da ausência de pesquisa de mercado e da elaboração de orçamento detalhado dos custos envolvidos na prestação dos serviços que fundamentassem o valor estimado da licitação.
9.	De acordo com, a então vigente, Instrução Normativa 4/2010 da Secretaria de Logística e Tecnologia da Informação do extinto Ministério do Planejamento, as contratações de soluções de tecnologia de informação devem ser precedidas de estratégia de contratação contendo os seguintes elementos (art. 15, inciso IV) :
	"Art. 15. A Estratégia da Contratação será elaborada a partir da Análise de Viabilidade da Contratação e do Plano de Sustentação, contendo no mínimo: ...
IV - elaboração, pelos Integrantes Administrativo e Técnico, do orçamento detalhado em preços unitários, fundamentado em pesquisa no mercado, a exemplo de contratações similares, valores oficiais de referência, pesquisa junto a fornecedores ou tarifas públicas;"
10.	Entretanto, consoante apontado pela Secex a quo (peça 22, p. 14) , não há nos autos qualquer orçamento ou planilha que demonstre a forma como se chegou ao custo estimado da contratação.
11.	Na mesma linha, manifestou-se a Controladoria-Geral da União (peça 13, p. 64) :
"A Unidade não evidencia, em nenhum momento dentro do processo de contratação, como chegou ao custo estimado de R$ 91.300,00 ao mês. 
Logo, nota-se a total ausência de detalhamento dos custos unitários que envolvem cada nível do serviço a ser contratado. Também nota-se a ausência de detalhamento da quantidade de funcionários que trabalharão em cada nível de atendimento, para que possa prever os custos com a mão de obra. 
A única referência para a realização do trabalho é o número de horas de atendimento que deverão ser realizadas por cada nível de atendimento no mês, sem nenhum embasamento que evidencie tal suposição, ficando a critério da empresa a definição do quantitativo de mão de obra a ser alocada em cada nível de serviço." (Grifou-se) . 
12.	O sr. Egon Leon Dadalt, então Chefe da Divisão de Tecnologia da Informação, foi responsabilizado por ter elaborado o Termo de Referência sem que tenha havido justificativas para o orçamento estimado (peça 15, p. 141) .
13.	Em suas alegações recursais, não nega a ocorrência e busca justificar sua conduta com os argumentos de que: a) trabalhou com minutas padronizadas de edital; b) houve a aprovação por parte da procuradoria jurídica; e c) não detinha de treinamento suficiente.
14.	Esses argumentos, não justificam a conduta do responsável, pois, dentre as atribuições de seu cargo, era esperado que, minimamente, buscasse justificar o preço estimado da contratação, o que não ocorreu. Ademais, a manifestação da procuradoria jurídica não deveria condicionar a atuação do gestor, mormente por se tratar de assunto especializado inerente a sua esfera de atuação.
15.	Outrossim, a alegada falta de preparo do gestor apenas demonstra a potencial ausência de cuidados na condução do certame, constatação que é reforçada quando ele afirmou na instância a quo que "não possuía conhecimento da Instrução Normativa 4/2010" (peça 57, p. 2) .
16.	Acolho, pois, a proposta da unidade técnica, cujos fundamentos incorporo como razões de decidir, no sentido de que o sr. Egon Leon Dadalt não afastou a falha a ele imputada.
III
17.	Em relação ao sr. Emerson Ribeiro da Silva do Nascimento, ao contrário do afirmado pela unidade técnica, registro que essa falha não serviu de supedâneo para a aplicação de sanção ao gestor, tal qual exposto no seguinte trecho do voto condutor da deliberação recorrida (peça 66, p. 3) :
"Já quanto à ausência de pesquisas de preços, seria necessária uma análise mais detida do processo de contratação para detectá-la, o que pode ter esbarrado, segundo argumentado pelo gestor, na falta de tempo hábil para a tarefa. De tal forma, divergindo nesse ponto da análise da Secex/MS, considero que as razões de justificativa do agente devem ser parcialmente acatadas." 
18.	Já quanto ao sr. Pedro Alcantara Soares Morel, auxiliar de farmácia e então presidente da comissão de licitação, verifico que não participou da elaboração do termo de referência (peça 15) , sendo a conduta a ele atribuída consistente na condução do certame sem que tenha verificado a falha na justificativa do preço.
19.	Observo, entretanto, que se tratava de um objeto com características específicas e de relativa complexidade, como, em geral, são aqueles relativos a serviços de tecnologia da informação. O termo de referência, por sua vez, havia sido aprovado pela procuradoria jurídica, pelo diretor-geral do hospital e pelo chefe da divisão de tecnologia da informação. Em sendo assim, não vislumbro ser exigível que o responsável revisionasse os trabalhos de seus superiores hierárquicos e de setores especializados do órgão.
20.	Nesse mesmo sentido, são diversos os precedentes em que o Tribunal entendeu que irregularidades inerentes à etapa preparatória da licitação não devem ser atribuídas a Presidentes de Comissão de Licitação:
"Exigências para habilitação são itens inerentes à etapa de planejamento da contratação, razão pela qual irregularidades apuradas nessa fase não podem ser imputadas aos integrantes da comissão de licitação, designada para a fase de condução do certame." (Acórdãos Plenário 1.673/2015 e 1.005/2011 e 4.436/2018-1ª Câmara) .
"O presidente de comissão permanente de licitação não deve ser responsabilizado (...) , pois as atribuições da referida comissão abrangem, em regra, apenas o processamento do procedimento licitatório" (Acórdão 870/2013-TCU-Plenário) . 
"Não é razoável aplicar penalidade a membros de comissão de licitação se ficar demonstrado que as irregularidades apuradas ocorreram em função do conteúdo do edital e se eles não participaram da fase relativa à sua confecção." (Acórdão 1532/2011-TCU-Plenário) .
21.	Especificamente em relação à responsabilidade pela pesquisa de preços cito o seguinte precedente jurisprudencial:
"As pesquisas de preços que dão suporte à elaboração de orçamento, à definição da modalidade de licitação e à efetivação da adequação financeira e orçamentária da despesa, devem ser realizadas previamente à adjudicação do objeto e homologação do procedimento.
Não constitui incumbência obrigatória da CPL, do pregoeiro ou da autoridade superior realizar pesquisas de preços no mercado e em outros entes públicos, sendo essa atribuição, tendo em vista a complexidade dos diversos objetos licitados, dos setores ou pessoas competentes envolvidos na aquisição do objeto."  (Acórdão 4848/2010-TCU-Primeira Câmara) .
22.	Creio, pois, que essa ocorrência não deve justificar a aplicação de sanção ao sr. Pedro Alcantara Soares Morel.
IV
23.	Trato agora das cláusulas restritivas ao caráter competitivo do certame sem justificativa para tanto (exigência de vistoria técnica obrigatória e apresentação de vários atestados de capacitação técnica) .
24.	Em relação aos srs. Emerson Ribeiro da Silva do Nascimento e Pedro Alcantara Soares Morel - na condição de pregoeiro e presidente da comissão de licitação - aplicam-se os comentários anteriores, no sentido que a complexidade da licitação não tornava exigível a detecção dessas falhas, de forma que não devem por elas responder.
25.	Passo a tratar da conduta do sr. Egon Leon Dadalt.
26.	Em análise ao termo de referência da licitação, foi constatada a obrigatoriedade de realização de visita técnica a ser realizada pelas empresas participantes do certame, com o acompanhamento de um servidor da Divisão de Tecnologia da Informação do Hospital Universitário (itens 5.1 e 5.2 do termo de referência - peça 15, p. 28) .
27.	Consoante o entendimento do TCU, "a vistoria ao local da prestação dos serviços somente deve ser exigida quando imprescindível, devendo, mesmo nesses casos, o edital prever a possibilidade de substituição do atestado de visita técnica por declaração do responsável técnico da licitante de que possui pleno conhecimento do objeto, das condições e das peculiaridades inerentes à natureza dos trabalhos". (Acórdão 212/2017-TCU-Plenário) .
28.	A respeito, o sr. Egon Leon Dadalt limita-se a afirmar a necessidade da realização da vistoria, não justificando as razões pelas quais não foi permitida no edital sua substituição por declaração do responsável técnico das licitantes.
29.	De se ver, entretanto, que, à época da ocorrência - exercício de 2011 -, o entendimento do TCU sobre a matéria ainda estava se consolidando nos termos antes referenciados. Veja-se a respeito o seguinte trecho do voto condutor do Acórdão 889/2010-TCU-Plenário, no qual não se cogita da substituição da vistoria por declaração do licitante:
"No que tange à exigência do edital sobre vistoria técnica prévia das condições do local de execução do objeto, a exigência mostra-se em consonância com art. 30, inciso III, da Lei de Licitações. Dessa forma, entendo não proceder tal argumentação da representante.
De fato, penso ser salutar que a licitante conheça as condições locais onde serão cumpridas as obrigações objeto da licitação, de forma a identificar eventual necessidade de adaptações que se fizerem necessárias para prestação dos serviços. A exigência de vistoria técnica configura-se, também, como forma de a Administração se resguardar, pois a contratada não poderá alegar a existência de impedimentos para a perfeita execução do objeto, amparada no desconhecimento das instalações onde realizará os serviços."  (Grifou-se) . 
30.	Assim, como o gestor portou-se de acordo com determinada linha jurisprudencial do TCU à época, entendo, que, em relação a esta falha, não há reprovabilidade suficiente em sua conduta para a aplicação de sanção. 
V
31.	Já as exigências dos atestados de capacitação técnica foram assim descritas no voto condutor da deliberação impugnada (peça 66, p. 2) : 
"observo que as exigências insertas no edital, a exemplo das relativas à apresentação de certificados, de atestado de parceria com a fabricante de software e de comprovação de vínculo dos profissionais com a contratante não se demonstraram razoáveis, tampouco restaram justificadas mediante pareceres juntados ao processo da contratação.
...  No que tange ao atestado de parceria com fabricantes, o Tribunal já assentou, regra geral, ser incabível a exigência, por afrontar o art. 3º, § 1, I, da Lei 8.666/1993 (e.g. Acórdãos 423/2007 e 854/2013, ambos do Plenário) . Da mesma forma, a comprovação do vínculo de profissionais com a empresa, mediante a apresentação de CTPS ou contrato social, exclusivamente, demonstra-se excessiva, impondo ônus antecipado às licitantes." (Grifou-se) . 
32.	Em suas alegações recursais, o sr. Egon Leon Dadalt não justifica as exigências de habilitação e limita-se a repisar os argumentos genéricos já analisados neste voto (trabalhou com minutas padronizadas de edital; houve a aprovação por parte da procuradoria jurídica e não detinha de treinamento suficiente) .
33.	De se ver contudo, que, em concreto, não se demonstrou que as exigências tenham prejudicado a competitividade do certame, pois seis empresas apresentaram lances e não houve impugnação do edital por parte de nenhuma das quarenta e duas empresas que compareceram à sessão pública do pregão (peça 62, p. 9) .
34.	Na verdade, na ausência de elementos em sentido contrário, o que se verifica é que o gestor agiu com excesso no intuito de garantir que a empresa licitante tivesse as adequadas condições de executar a contento o objeto licitado.
35.	Veja-se que tal qual exposto no voto condutor da deliberação recorrida, que "as irregularidades objeto desta representação não pressupõem a ocorrência de danos ao erário, ou de locupletamento, motivo pelo qual as alegações que tencionam afastar essas circunstâncias não socorrem os responsáveis. Quanto à menção à inocorrência de dolo, verifico, do contexto das irregularidades, que os gestores agiram, ao menos, com culpa em sentido estrito, o que é bastante para a responsabilização perante o TCU. Sobre a boa-fé, não se constataram, no processo, atos ou fatos capazes de caracterizar condutas zelosas e diligentes dos responsáveis". (Grifou-se) . 
36.	Assim, creio que as atenuantes agora apontadas devem ser consideradas na dosimetria da pena aplicada ao gestor.
VI
37.	Ante a mitigação da reprovabilidade da conduta do sr. Egon Leon Dadalt, entendo que a penalidade aplicada deva ser reduzida para R$ 20.000,00, valor que, a meu sentir, permite a adequada proporcionalidade entre a dose da pena e as infrações verificadas.
38.	Em relação aos srs. José Carlos Dorsa Vieira Pontes Emerson Ribeiro da Silva do Nascimento e Pedro Alcantara Soares Morel cabe excluir as sanções aplicadas de acordo com o disposto neste voto.
VII
39.	Trato agora do recurso interposto pela Empresa Brasileira de Serviços Hospitalares - Ebserh.
40.	A unidade instrutiva propôs o seu não conhecimento, dada a ausência de interesse recursal da entidade, pois a decisão de dar ciência ao jurisdicionado acerca de dada impropriedade formal ou descumprimento de leis, normas ou jurisprudência, não detém caráter mandamental ou cogente, mas apenas cunho informacional.
41.	Em que pese a razoabilidade desse raciocínio, cabe verificar que a recorrente argumenta matéria que deve ser aplicada de ofício, qual seja, a sua ilegitimidade para ser destinatária da ciência, pois os fatos a ela relacionados não teriam ocorrido sob a gestão da Ebserh.
42.	Com efeito, o contrato 31/2011 foi celebrado pela Núcleo do Hospital Universitário da Universidade Federal do Mato Grosso do Sul - NHU/FUFMS e os fatos pertinentes à ciência são anteriores à assunção da gestão do hospital pela Ebserh, a qual somente teve início a partir de 18/12/2013. 
43.	Outrossim, de acordo com as regras de transição da gestão, os contratos firmados pela Universidade continuariam sob sua administração até o término de sua vigência, salvo se houvesse sub-rogação em nome da Ebserh, o que não ocorreu (peça 95, p. 26) .
44.	Em sendo assim, entendo que as mencionadas ciências efetuadas por esta Corte devem ser redirecionadas para a Universidade Federal do Mato Grosso do Sul.
VIII
45.	Diante do exposto, voto por que o Tribunal adote o acórdão que ora submeto à deliberação deste Colegiado.
TCU, Sala das Sessões Ministro Luciano Brandão Alves de Souza, em 16 de abril de 2019.
BENJAMIN ZYMLER 
Relator